臺灣高等法院臺中分院民事判決
                                  108年度重上字第137號 
上  訴  人  謝世旺  


            王瑞碧  
            張杏煒  
            施連卿  

共      同
訴訟代理人  張繼圃律師
被上訴人    登捷營造股份有限公司（原名登傑營造股份有限公
            司）     設臺中市○○區○○○○街000號0樓之       
                  0 
兼  法 定
代  理  人  鄭國慶  


被上 訴 人  鄭聰德  

共      同
訴訟代理人  蘇若龍律師
上列當事人間請求損害賠償事件，上訴人對於中華民國108年5月
22日臺灣臺中地方法院107年度重訴字第378號第一審判決提起上
訴，本院於110年3月30日言詞辯論終結，判決如下：
    主  文
上訴駁回。
第二審訴訟費用由上訴人負擔。
    事實及理由
一、上訴人主張：坐落臺中市○○區○○段000地號土地（下稱系爭
    土地）之「瑞士花園名廈」集合住宅（下稱系爭大廈），原
    有A、B、C、D、E、F共6棟大樓，因921地震，致A、B、C、D
    大樓全倒（稱為「重建區段」），E、F大樓及前開6棟大樓
    共用地下室B1、B2層需整建（稱為「整建區段」）。嗣系爭
    大廈社區住戶成立「霧峰鄉瑞士花園都市更新會」（下稱系
    爭都更會），於91年2月20日與李欣工程顧問有限公司（下
    稱李欣公司）簽訂「霧峰瑞士花園社區都市更新事業計畫暨
    權利變換計畫服務委託合約書」，委由李欣公司進行都市更
    新重建事宜，並決議委由和富建設股份有限公司（下稱和富
    公司）負責擔任都市更新事業實施者。因和富公司經營不善
    退出，改由被上訴人登捷營造股份有限公司（下稱登捷公司
    ）繼任實施者，並繼受和富公司一切權利義務。依據和富公
    司於95年12月25日提出之「霧峰鄉峰東段973地號等1筆土地
    更新單元都市○○○○○○○○○○○○○○○○○○○○○○○○○○○鄉○○段000地號
    等1筆土地更新單元都市更新事業權利變換計畫」（下稱權
    利變換計畫），其中說明書第2項即指明整建區段各戶之大
    樓公設面積（共同使用持分），並不因重建計畫而有所變動
    ，土地產權持分亦維持其更新前原有面積與持分比例等語，
    經上訴人及和富公司就前開說明書及權利變換計畫均簽署同
    意書表示同意。而前開同意書中，亦重申整建區各戶原本之
    房屋（私有部分及共同使用部分）及土地權狀登記面積均不
    變更與減少之意旨。從而，堪認關於「整建區各戶原本之房
    屋（私有部分及共同使用部分）及土地權狀登記面積均不變
    更與減少」之約定，屬和富公司與整建區各戶間重要約定事
    項，此約定事項亦由和富公司繼受者即登捷公司所承受。然
    於重建工程完工進行產權登記時，上訴人方發現，重建後共
    同使用部分建號849建號總面積縮減534.73平方公尺，上訴
    人謝世旺、王瑞碧、張杏煒、施連卿於重建後之共同使用部
    分登記面積，亦各有減少（謝世旺減少55.52平方公尺即16.
    8坪、王瑞碧減少51.34平方公尺即15.53坪、張杏煒減少10.
    54平方公尺即3.19坪、施連卿減少29.09平方公尺即8.8坪）
    ，自屬可歸責於登捷公司之不完全給付，如以每坪16萬元計
    算，謝世旺損失268萬8000元，王瑞碧損失248萬4000元，張
    杏煒損失51萬0400元，施連卿損失140萬8000元。上訴人爰
    依民法第227條第1項、第226條第1項規定，請求登捷公司為
    損害賠償。又系爭大廈重建前原有停車位57個，重建後機械
    式停車位減少13座，其中9座為謝世旺所有，被上訴人鄭國
    慶為登捷公司登記負責人，被上訴人鄭聰德為登捷公司實際
    負責人，其等於執行系爭大廈重建案中，未經其同意，將其
    中4座（上下8個），擅自拆除，並將停車位之鋼材、鐵板、
    油壓馬達等設備私自取走變賣獲利，依民法第197條第2項規
    定，被上訴人應返還其等所受利益100萬7307元（原審為上
    訴人敗訴之判決，上訴人不服提起上訴）。並上訴聲明：⑴
    原判決廢棄。⑵登捷公司應給付謝世旺268萬8000元、王瑞碧
    248萬4800元、張杏煒51萬0400元、施連卿140萬8000元，暨
    均自起訴狀繕本送達翌日起至清償日止，按年息百分之5計
    算之利息。⑶被上訴人應連帶給付謝世旺100萬7307元，暨自
    起訴狀繕本送達翌日起至清償日止，按年息百分之5計算之
    利息。
二、被上訴人則以：登捷公司繼任為系爭大廈更新事業實施者後
    ，因原李欣都更計畫案未辦理產權滅失，且公設面積部分滅
    失後，整建區各戶之大樓公設面積難以再維持更新前原有面
    積，登捷公司與訴外人廖○○建築師事務所（下稱廖○○建築師
    ）及張○○地政士事務所（下稱張○○地政士）提出「變更臺中
    市○○區○○段000地號等1筆土地更新單元都市更新權利變換計
    畫（第二次變更）」案（下稱第二次變更計畫案），取代原
    先李欣都更計畫案，並於第二次變更計畫案聽證會中，詳予
    說明整建區住戶依第二次變更計畫案將產生之產權變化結果
    ，並取得區分所有權人之同意，且謝世旺以系爭大廈社區管
    理委員會代表人之身分，同意第二次變更計畫案內容，上訴
    人仍執原李欣都更計畫案主張登捷公司應受土地權狀登記面
    積不能減少之約定限制，即屬無據；且系爭大廈重建後總面
    積減少534.73平方公尺，係因建物部分滅失所致，登捷公司
    係依照設計及規劃執行，並無債務不履行之可歸責事由可言
    。又系爭大廈重建後地下室停車位之規劃，確與施工設計圖
    相符，並經謝世旺同意驗收通過，系爭大廈地下二層之合法
    停車位數為37個，超過部分並非合法停車位，自須予以拆除
    ，始能符合規定，則被上訴人所為施工，亦無故意或過失不
    法侵害他人之權利可言；縱認系爭大廈原有停車位超過37個
    ，本件停車位之施工係於97年3月間竣工，當時相關機械停
    車設備均已超過15年耐用年數而無殘值，就相關廢棄物及不
    堪使用之鐵材均是直接清掉處理，被上訴人並未將其變賣獲
    利，亦無受有不當得利等語置辯。並答辯聲明：上訴駁回。
三、兩造就本件為爭點整理如下：（見本院卷㈡第420至423頁）
㈠、不爭執事項：
１、系爭土地上之系爭大廈原建有A、B、C、D、E、F共6棟大樓，
    因921地震，導致A、B、C、D大樓全倒（稱為「重建區段」
    ），E、F大樓及共用地下室B1、B2層須整建（「稱為「整建
    區段」）。
２、系爭大廈社區住戶成立系爭都更會，系爭都更會於91年2月20
    日與李欣公司簽訂「霧峰瑞士花園社區都市更新事業計畫暨
    權利變換計畫服務委託合約書」，委由李欣公司進行都市更
    新重建事宜。
３、系爭都更會於94年12月21日召開會員大會臨時會，重建戶決
    議通過委託和富公司擔任都市更新實施者，進行倒塌建物部
    分之建築物重建工程。
４、和富公司於95年5月14日召開「系爭土地都市更新單元事業計
    劃、權利變更計劃公聽會」，並於95年5月15日另與廖○○建
    築師簽立「工程委託設計監造契約書」。
５、95年11月2日更新單元範圍內土地及合法建物所有權人共同推
    選訴外人徐○○為代表人與和富公司簽訂「系爭土地都市更新
    單元（原瑞士花園社區）實施都市更新事業委託實施契約」
    。於第1條約定委託人：「徐○○（以下簡稱甲方），係經更
    新單元範圍內土地及合法建物所有權人所共同推選之代表人
    。受託人：和富公司（以下簡稱乙方），係更新單元實施者
    。甲方代表全體更新單元內之土地及合法建物所有權人簽訂
    本契約，委託乙方行使實施者權利及履行義務」。依系爭委
    託實施契約之附件工程估價單所示，除建築工程一大項外，
    尚包含水電消防設備工程、地下1、2樓結構補強工程及地下
    室1、2樓復原及修補工程三大項在內，且其附件工程圖之地
    下室1、2樓平面圖係包含A、B、C、D、E、F棟之地下1、2樓
    整個區域。
６、實施單位和富公司及規劃單位李欣公司在95年12月25日提出
    李欣都更計畫說明書及權利變換計畫，於李欣都更計畫說明
    書中記載：「陸、整建或維護區段計畫：‧‧‧二、整建區段
    產權的保障：整建區段各戶之大樓公設面積（共同使用持分
    ），並不因重建計畫而有所變動，土地產權持分亦維持原有
    ，均維持其更新前原有面積與持分比例。」
７、上訴人與和富公司均就李欣都更計畫說明書及權利變換計畫
    簽署同意書表示同意，同意書第3點記載：「重建工程完工
    進行產權登記時，整建區各戶原本之房屋（私有部分及共同
    使用部分）及土地權狀登記面積均不變更與減少，‧‧‧」。
８、登捷公司嗣繼任為系爭大廈更新事業實施者，自100年3月3日
    起，概括承受和富公司之一切權利義務。
９、104年11月間，以登捷公司為實施者、廖○○建築師為建築設計
    單位、張○○地政士為規劃單位提出第二次變更計畫案。
、謝世旺於第二次變更計畫案中，為系爭大廈社區管理委員會
    代表。
、系爭大廈共同使用部分建號849號，於921地震前總面積為2,2
    57.83平方公尺，重建後總面積縮減為1,723.10平方公尺，
    總面積減少534.73平方公尺。
、上訴人重建前、後於整建區段共同使用部分之建號、共同使
    用部分持分及面積變動如上訴人所提起訴狀第5頁至第7頁所
    載。以此計算，重建後於整建區，謝世旺減少面積為55.52
    平方公尺、王瑞碧減少面積為51.34平方公尺、張杏煒減少
    面積為10.54平方公尺、施連卿減少面積為29.09平方公尺。
、系爭大廈重建前設有法定停車位22個（機械式11座）、鼓勵
    停車位15個（含平面式3個、機械式6座）。重建後設有法定
    停車位22個（機械式11座）、鼓勵停車位15個（含平面式11
    個、機械式2座）【重建前是否另設增設停車位20個（含平
    面式2個、機械式9座），兩造有爭執】。
、系爭大廈地下室（含停車位）之補強工程業於97年3月31日竣
    工，並經驗收通過。
、鄭國慶為登捷公司之董事長即負責人、鄭聰德為登捷公司之
    實際負責人。
㈡、爭點：
１、上訴人主張登捷公司繼受和富公司關於不爭執事項６、７之約
    定，爰依不完全給付之法律關係，請求登捷公司賠償其等因
    面積減少之損失，有無理由？
２、謝世旺主張其於系爭大廈之增設停車位機械式其中4座（即上
    下車位為8個），為被上訴人擅自拆除變賣獲利，而依民法
    第197條第2項之規定，請求被上訴人連帶返還所受利益，有
    無理由？
四、得心證之理由：
㈠、上訴人主張其為系爭大廈整建區段住戶，其與和富公司原約
    定系爭大廈整建區各戶之大樓公設面積（共同使用持分），
    並不因重建計畫而有所變動，土地權狀登記面積均不變更與
    減少，維持其更新前原有面積與持分比例乙節，據其提出李
    欣都更計畫說明書及權利變換計畫節本為證（見原審卷㈠第9
    至42頁），其中於李欣都更計畫說明書中記載：「陸、整建
    或維護區段計畫：‧‧‧二、整建區段產權的保障：整建區段
    各戶之大樓公設面積（共同使用持分），並不因重建計畫而
    有所變動，土地產權持分亦維持原有，均維持其更新前原有
    面積與持分比例」等語，另上訴人亦於李欣都更計畫說明書
    及權利變換計畫所附同意書簽署表示同意，其中第3點記載
    ：「重建工程完工進行產權登記時，整建區各戶原本之房屋
    （私有部分及共同使用部分）及土地權狀登記面積均不變更
    與減少」等語，亦為兩造所不爭執（見不爭執事項６、７），
    堪認為事實。
㈡、系爭大廈共同使用之849建號，於921地震前面積為2,257.83
    平方公尺，重建區段原為地上8層建物，因建物全倒，原地
    重建為地上7層建物，致共同使用之同段849建號面積滅失53
    4.73平方公尺，滅失後登記面積為1,723.10平方公尺，有第
    二次變更計畫案卷（外放，見該案卷第1頁）、849建號建物
    登記謄本在卷可稽（見原審卷㈠第110至112頁）；而關於共
    同使用部分，謝世旺減少面積為55.52平方公尺、王瑞碧減
    少面積為51.34平方公尺、張杏煒減少面積為10.54平方公尺
    、施連卿減少面積為29.09平方公尺，亦為兩造所不爭執（
    見不爭執事項），亦堪認定。
㈢、登捷公司繼任為系爭大廈更新事業實施者，自100年3月3日起
    ，概括承受和富公司之一切權利義務，已為兩造所不爭執（
    見不爭執事項８），應屬事實。至上訴人主張登捷公司繼受
    和富公司之權利義務，自應依上開李欣都更計畫說明書、權
    利變換計畫及同意書所簽署意旨，不得變更或減少整建區段
    各戶之權狀登記面積，上訴人於重建後，公同使用面積有如
    上述減少面積之情形，登捷公司自應負不完全給付之責任等
    語；則為登捷公司所否認，並以前詞置辯。而查：
１、登捷公司在104年11月間，與廖○○建築師、張○○地政士共同提
    出第二次變更計畫案，為兩造所不爭執（見不爭執事項９）
    ，亦堪認定。而據證人張○○於原審證稱：原重劃計畫是李欣
    公司負責，在99、100年變更實施者，由伊接續處理後續變
    更計畫，伊發現李欣公司計畫有2個問題，一是A、B、C、D
    棟建物滅失，產權應該辦理滅失，而公設部分是共有，沒有
    辦理滅失，又重建前是8樓，重建後是7樓，公共區域的標示
    面積即不可能與原來的一樣；二是公共區域標示面積既然已
    經減少，就不可能維持整建區段的原區分所有權面積；因為
    這2個部分違反規定，所以伊進行調整；第二次變更計畫案
    是伊擔任規劃，當時伊有向臺中市政府提出簡報檔，其中第
    23頁顯示公設面積變更之情形，亦即849建號為公設，總面
    積原登記是2257.83平方公尺，重建區域比例是1萬分之5769
    ；整建區段比例是1萬分之4231，這個比例不能動，另丙梯
    還有地下層沒有滅失，所以是辦理部分滅失，而因比例不能
    變動，重建區域殘餘面積為913.84平方公尺，整建區段則為
    670.21平方公尺等語（見原審卷㈡第14至16頁）；另證人廖○
    ○亦證稱：重建區域由8樓變成7樓，伊負責的範圍是申請重
    建區A、B、C、D棟合法建照，面積是伊根據建築技術規則去
    做改變，至於其他部分的權利變換、面積分配並非伊事務所
    負責等語（見原審卷㈡44至45頁）。再參諸第二次變更計畫
    案卷所示臺中市都市更新審議基本資料表、更新前後共有部
    分面積明細表（見該案卷第1頁、56頁）及證人張○○提出之
    第二次變更計畫審議會簡報檔第23頁（見原審卷㈡第34頁）
    ，足見本件係因重建區段原8層建物全倒，重建7樓建物，公
    共設施面積亦隨之滅失，故在辦理第二次變更計畫案時，在
    整建、重建區段所有權人對於公共設施持有比例不變更之情
    形下，致整建區段公共設施面積亦依比例減少之事實，應堪
    認定。
２、又證人廖○○雖於原審證述：依其個人的看法，理論上可以做
    到不要變更整建區段的面積等語（見原審卷㈡第46頁反面）
    ，然其復稱：伊只負責7樓設計規劃及申請建照，伊不負責
    權利變換的部分，故權利轉換有無經過住戶同意，伊不了解
    等語（見原審卷㈡第45至46頁）。而據證人張○○則證稱：849
    建號中甲、乙梯及一層門廳車道、人行道本來都是AB、C、D
    、E、F棟共有，滅失之後，849建號有增建一層門廳、車道
    、人行道。另外就甲、乙梯小公部分另編建號，但這是屬於
    重建區域的範圍，重建費用是A、B、C、D棟共有人出的，是
    A、B、C、D棟共有人的，至於E、F棟共有人的部分，因為是
    整建區域，將來如果重建再比照辦理 ，由E、F棟共有人自
    己出錢，再建立自己的小公建號；而當時沒有一併規劃是因
    為費用的關係，這些共有人都很明白，尤其謝世旺，伊當時
    跟他講的很清楚等語（見原審卷㈡第16頁反面）。則縱上訴
    人主張系爭大廈可採其他規劃方式保障整建區段共有人之重
    建後登記面積乙節為真，然而第二次變更計畫既未採之，尚
    難逕認登捷公司依第二次變更計畫實施，有何可歸責之情事
    。
３、上訴人復主張第二次變更計畫案有關整建區段面積調整部分
    ，渠等未受告知，亦未同意云云。而查：
  ⑴依據證人張○○證稱：整建及重建區段所有權人都是謝世旺的
    關係人，所以由謝世旺出面協調，謝世旺本身也是社區管委
    會主任委員；第二次變更計畫書有經過臺中市政府之聽證程
    序，包含整建區段及重建區段之所有共有人都沒有表示意見
    ，伊所提之104年9月18日第二次變更計畫案簡報檔（見原審
    卷㈡第23至35頁）是最後一次簡報，當時也有請謝世旺表示
    是否接受聽證的結果，謝世旺當場簽名表示同意；都更審議
    委員會在該日審議時，亦有針對簡報檔之第23頁所示審查意
    見處理方式或回應部分，要求摘錄進去計畫書裡面，即如原
    審卷㈠第228頁所示等語（見原審卷㈡第14頁至第17頁）。而
    觀之證人張○○提出之104年9月18日審議會簡報資料（見原審
    卷㈡第23頁至第35頁，下稱系爭簡報檔），其中第23、24頁
    部分（見原審卷㈡第34至35頁）已明確說明更新後區分所有
    建物所屬共有部分處置方式及面積增減。而依第二次變更計
    畫案第3次會議結論審查意見綜理表，第1點實施者處理方式
    或回應亦載明：「已遵循會議決議將簡報第23頁建物所屬共
    有部分處置方式內容納入本案權利變換計畫（第二次變更）
    報告書中，為便於安排，改置於第39頁內‧‧‧」等語（見原
    審卷㈠第228頁，即第二次變更計畫案卷第4頁）；再觀之第
    二次變更計畫案第39頁之記載：「玖、更新後土地及建築物
    可分配面積及位置：‧‧‧三、更新後區分所有建物所屬共有
    部分（大公及小公）分配及處理方式說明：㈠原登記共有部
    分（大公，849 建號，2,257.83㎡，其中甲、乙梯（A 、B 
    、C 、D 棟）地面樓層樓梯間、突出物、一層門廳、車道及
    人行道，因88年921震災燬損，併同區分所有建物全部拆除
    ，遲延至100.5.23依據內政部函示補辦建物部分滅失登記（
    滅失673.78㎡）。㈡上開重建區段甲、乙梯地面樓層減層（8 
    層至7 層）重建‧‧‧。㈢103.5.13重建後建物測量成果：⒈一
    層門廳、車道及人行道面積139.05㎡以增建方式測繪於原登
    記建物共有部分，按重建、整建區段區分所有建物原持有權
    利範圍持有。⒉甲、乙梯樓梯間及屋頂突出物共有部分，面
    積484.38㎡，合併為『小公』，另編建號單獨登記為重建26個
    單位區分所有權人共有‧‧‧，將來整建區段丙梯（E 、F 棟
    ）及地下一層重建時，應比照辦理，並未損及整建區段區分
    所有權人之權益，‧‧‧。」（見原審卷㈠第229頁、第二次計
    畫變更案卷第53頁），堪認證人張○○證稱其在臺中市政府的
    聽證程序中，持系爭簡報檔第23頁說明系爭大廈重建後面積
    變更事宜，並經審議委員會要求摘錄進計畫書中等節，確屬
    實在。
  ⑵而謝世旺就第二次變更計畫案，受包括王瑞碧等其他住戶委
    託出席104年9月18日臺中市政府都市更新及爭議處理審議會
    第104年度第3次會議（下稱系爭審議會議），有委託書在卷
    可憑（見第二次變更計畫案卷第141頁至第144頁）。雖然該
    委託書所載委託人為重建區段所有權人，惟謝世旺亦同時為
    整建區段之區分所有權人，且為系爭大廈管理委員會主任委
    員，就其出席系爭審議會議，對於在會議中，證人張○○確已
    詳予說明系爭大廈重建後總面積變更情形，及系爭審議會議
    審查結論係依上開簡報檔第23頁辦理，即系爭大廈重建後公
    共設施總面積將減少，且重建及整建區段之公共設施面積亦
    依比例減少等情，自難諉為不知。且謝世旺復以系爭大廈管
    理委員會代表人名義，簽立日期為104年10月16日之協議書
    （下稱系爭協議書），同意協商結論為：「瑞士花園社區管
    理委員會代表謝世旺就本案聽證會發言意見部分，同意依照
    第一、二次專案小組審查結論及實施者處理方式或回應意見
    辦理。‧‧‧」（見原審卷㈠第230頁、第二次變更計畫案卷第1
    40頁），堪認謝世旺確已以系爭大廈社區管理委員會代表之
    身分，同意前開第二次變更計畫案內容甚明。至上訴人雖辯
    稱系爭協議書僅係針對重建區段部分表示同意，然謝世旺係
    以系爭大廈社區管理委員會代表之名義簽立系爭協議書，且
    自系爭協議書之文義觀之，並未僅針對重建區段或整建區段
    事務而為。則上訴人辯稱系爭協議書係謝世旺代表重建區段
    部分表示同意，不包括整建區段云云，並不足採。又上訴人
    雖以證人廖○○於原審證稱：系爭協議書是伊簽署，協議內容
    是針對重建費用加減帳提出，還有聽證會的內容，是針對重
    建區，沒有講到整建區，伊印象中協議書及聽證會都沒有講
    到整建部分等語（見原審卷㈡第45頁），主張謝世旺僅就重
    建區段簽立系爭協議書，不包括整建區段云云。而查，觀之
    證人廖○○於原審復證稱：聽證會中有就權利變換開會討論，
    所以有討論到整建區段，負責權利變更之登捷公司有在開會
    時，提出這些資料（見原審卷㈡第46頁），則與其前揭所證
    ：聽證會沒有講到整建區段等語不同。而審之證人廖○○證述
    其僅負責合法建照申請等事項，而不負責權利變換、面積分
    配事宜（見原審卷㈡第45頁），且關於聽證會中有無提到整
    建區段乙節，亦證述前後不一，復與證人張○○之證述，及臺
    中市都市發展局（下稱都發局）於109年12月2日以中市都更
    字第1090236965號函檢送104年度第3次會議記錄，並決議將
    上述簡報檔第23頁所示建物所屬共有部分處置方式納入第二
    次變更計畫報告書等情（見本院卷㈡第177玉183頁）不同，
    自無從以證人廖○○前揭證稱協議書及聽證會均沒有講到整建
    部分等語，即認上訴人主張系爭協議書之內容僅限於重建區
    段，而不包括整建區段等語可採。
  ⑶又謝世旺在系爭審議會議簽到出席乙節，有都發局於110年1
    月22日以中市都更字第1100009275號函檢附之出（列）席單
    位及人員簽到簿在卷可稽（見本院卷㈡第310至312頁）。另
    據發展局於109年12月2日以中市都更字第1090236965號函檢
    送有關系爭都更案之104年度第3次會議紀錄，關於審議案即
    第二次變更計畫，並於該日做成決議：⒈請將簡報第23頁建
    物所屬共有部分（大公及小公）處置方式內容納入本案權利
    變更計畫（第二次變更）報告書第40-2及第40-3頁中，以保
    障丙梯所有權人（甲、乙梯指A、B、C、E棟、丙梯指E、F棟
    ）之權益。⒉有關實施者與社區管理委員會兩造爭議部分，
    建議以協商方式解決；請本案實施者「登傑營造股份有限公
    司」、建築設計及監造「廖○○建築師事務所」及「瑞士花園
    社區管理委員會」等三方出具協議書（詳附件）及檢具「瑞
    士花園社區管理委員會」授權「謝世旺」先生為代表人之同
    意書，以解決爭議。⒊本案依前項内容檢附協議書後並依決
    議一委員意見修正始予通過（見本院卷㈡第177至183頁）。
    足見上訴人辯稱謝世旺雖有到場，但未參與討論，其僅同意
    重建區段部分，而未同意整建區段部分之變更云云，洵無足
    採。
４、另本件經本院函詢都發局有關系爭大廈進行重建時，影響整
    建區段所有人相關權益部分，是否應由實施者與整建區段所
    有人進行協商取得同意乙節，據該局函覆以：依據都市更新
    條例第22條略以：實施者擬定或變更都市更新事業計畫報核
    時，‧‧‧依第七條劃定之都市更新地區，應經更新單元範圍
    内私有土地及私有合法建築物所有權人均超過二分之一，並
    其所有土地總面積及合法建築物總樓地板面積均超過二分之
    一之同意‧‧‧ ，本案經查事業計畫書報核時之同意書(含重
    建、整建維護區段)均已達同意比例門檻，事業計畫書及權
    利變換計畫書亦依都市更新程序經本市都市更新及爭議處理
    審議會審議通過（見本院卷㈡第303頁）。堪認系爭大廈之都
    更案，業據登捷公司、張○○建築師、廖○○地政士所提出之第
    二次變更計畫，取代原李欣都更計畫案，且經主管機關審核
    認符合都市更新條例之規定，予以審議通過，登捷公司依據
    第二次變更計畫實施系爭大廈之都更案，即難認有何違法或
    債務不履行之情事。　　
５、基上，登捷公司雖繼任和富公司為系爭大廈更新事業實施者
    後，並繼受關於李欣都更計畫說明書就整建區段各戶之大樓
    公設面積（共同使用持分），並不因重建計畫而有所變動，
    土地產權持分亦維持原有，均維持其更新前原有面積與持分
    比例之約定。然而，因原李欣都更計畫未辦理產權滅失，且
    公設面積部分滅失後，整建區段各戶之大樓公設面積難以再
    維持更新前原有面積，登捷公司、廖○○建築師及張○○地政士
    業已提出第二次變更計畫案，而取代李欣都更計畫案，並於
    第二次變更計畫案聽證會中，詳予說明整建區段住戶依第二
    次變更計畫案將產生之產權變化結果，並取得區分所有權人
    之同意，業經都發局審議通過第二次變更計畫案，則登捷公
    司依據第二次變更計畫案實施，自無何可歸責之事由並致債
    務不履行之情事。上訴人主張登捷公司就其公共設施面積減
    少乙節，應負不完全給付之損害賠償責任，尚屬無據。
㈤、謝世旺主張其所有增設機械停車位4座（上下8個）遭被上訴
    人擅自拆除，並變賣獲利，請求被上訴人依民法第197條第2
    項之規定，連帶返還不當得利等語，惟為被上訴人所否認，
    而查：
１、謝世旺主張重建前系爭大廈設有法定停車位22個（機械式11
    座）、鼓勵停車位15個（含平面式3 個、機械式6 座）、增
    設停車位20個（含平面式2 個、機械式9 座），共計57個停
    車位（即平面式5 個、機械式26座）。而就機械式停車位26
    座部分，係由其與訴外人○○建設有限公司（已解散，下稱○○
    公司）共同簽約委託訴外人○○興業有限公司（已解散，下稱
    ○○興業公司）設置乙節，固據提出系爭大廈地下室2 層（車
    位銷售圖）、合約書各1份為據（見原審卷㈡第100 頁、原審
    卷㈠第117 頁）。惟觀之謝世旺所提上開合約書之立約書人
    欄上除列乙方為○○興業公司及負責人之大小章外，甲方部分
    則在○○公司大小章位置右側，固蓋有謝世旺之簽名及蓋章；
    而在內文及騎縫處，卻僅有○○公司與○○興業公司之印文，而
    無謝世旺之印文，已與立約之常情未合；另觀之該合約書上
    手寫備註記載：本工程瑞士花園名廈因實際需要及地形關係
    ，故追加鐵板補強，故合約金額更改為291萬元部分，亦僅
    有○○公司及○○興業公司之大小章，而無謝世旺之簽章，則究
    謝世旺是否確為原始合約書之立約人乙節，已有疑義。又縱
    謝世旺確有與○○公司共同簽約委託施作系爭大廈之前開機械
    式停車位共26座，惟觀合約書之內容，亦未說明謝世旺與○○
    公司就前開停車位所有權歸屬係如何拆分，則謝世旺主張其
    中9座機械式停車位為其個人所有，亦乏其據。此外，系爭
    大廈原在81年間取得使用執照，於83年間為第一次建物登記
    乙節，有建物登記謄本在卷可參（見原審卷㈠第92至103頁）
    ，另起造人為○○公司，亦有81中都建字第955號建造執照在
    卷可憑（見本院卷㈠第177頁），而○○公司於興建完成後，應
    係將完成之機械停車位之公共設施移交由系爭大廈全體共有
    人共有並交予管理委員會管理。謝世旺既未舉證證明上開26
    座機械式停車位之其中9座，經其與全體共有人約定保留為
    其個人所有，或提出其就該9座機械式停車位自81年起至97
    年間均係由其個人出資保養維護，以證明為其所有之事實；
    亦未舉證證明登捷公司所拆除機械式停車位之其中4座確為
    其所有等情，則其主張被上訴人擅自拆除其所有4座機械式
    停車位，不法侵害其財產權云云，亦無從逕信。
２、此外，重建後系爭大廈法定停車位22個（機械式11座）、鼓
    勵停車位15個（即平面式11個、機械式2座），為兩造所不
    爭執（見不爭執事項），應屬事實。系爭大廈完工後，於9
    7年3月21日召開竣工驗收會議，會議結論准予驗收通過，且
    驗收結果為「符合本工程設計施工圖說要求」，經系爭大廈
    管理委員會委員即謝世旺出席簽到等情，有被上訴人提出之
    竣工驗收會議紀錄、驗收證明書各1 份在卷可參（見原審卷
    ㈠第167至168 頁），足見系爭大廈重建後地下室停車位之規
    劃，確與施工設計圖相符，並經謝世旺同意驗收通過。則縱
    登捷公司進行地下室修繕工程時，確有拆除謝世旺所有4座
    機械式停車位，然登捷公司亦係依據施工設計圖並經系爭大
    廈管理委員會同意而為，謝世旺於系爭大廈竣工超過10年後
    ，始主張被上訴人不法拆除而侵害其所有4座機械式停車位
    之權利，自難認可採。
⒊、按損害賠償之義務人，因侵權行為受利益，致被害人受損害
    者，於前項時效完成後，仍應依關於不當得利之規定，返還
    其所受之利益於被害人，民法第197條第2項定有明文。謝世
    旺雖主張鄭國慶、鄭聰德指示登捷公司拆除其所有之4座機
    械式停車位，並將拆除之相關設備變賣而確有因之獲得利益
    乙節，亦未能提出任何證據以實其說，復為被上訴人所否認
    ，無從採認為真。據上，謝世旺既未能舉證證明被上訴人有
    何故意不法之侵權行為致受有利益，且致謝世旺受有損害之
    事實，則其依據上開規定，請求被上訴人應連帶返還所受之
    利益，自無理由，應予駁回。
五、綜上所述，上訴人依據不完全給付之法律關係，請求登捷公
    司應給付謝世旺268萬8000 元、王瑞碧248萬4800元、張杏
    煒51萬0400元、施連卿140萬8000元，及均自起訴狀繕本送
    達翌日起至清償日止，按年息百分之5計算之利息；及謝世
    旺依據民法第197條第2項之規定，請求被上訴人應連帶給付
    100萬7307元及自起訴狀繕本送達翌日起至清償日止，按年
    息百分之5計算之利息，均無理由，應予駁回。原審判決上
    訴人敗訴，於法並無不合，上訴意旨指摘原判決不當，求予
    廢棄改判，為無理由，應駁回上訴。
六、本件事證已臻明確，兩造其餘攻擊防禦方法及舉證，與本件
    判決結果並無影響，爰不逐一論述，併此敘明。
七、據上論結，本件上訴為無理由，依民事訴訟法第449條第1
    項、第78條、第85條第1項前段，判決如主文。 
中　　華　　民　　國　　110 　年　　4 　　月　　27　　日
                  民事第五庭  審判長法  官  許秀芬
                                    法  官  游文科 
                                    法  官  李慧瑜
以上正本係照原本作成。
上訴人謝世旺、王瑞碧得上訴。
上訴人張杏煒、施連卿合併上訴利益若逾新臺幣150萬元，得上
訴。
如不服本判決，須於收受判決送達後20日內向本院提出上訴書狀
，其未表明上訴理由者，應於提出上訴後20日內向本院提出上訴
理由書狀（均須按他造人數附具繕本）。
上訴時應提出委任律師為訴訟代理人之委任狀。具有民事訴訟法
第466條之1第1項但書或第2項之情形為訴訟代理人者，另應附具
律師及格證書及釋明委任人與受任人有該條項所定關係之釋明文
書影本。如委任律師提起上訴者，應一併繳納上訴審裁判費。 

                                    書記官  陳秀鳳
　　　　　　　　　　　　　　　　　　
中    華    民    國   110    年    4     月    27    日